臺灣高等法院民事判決　　　　　　　　96年度上國易字第13號
上　訴　人　丙○○
上　訴　人　皇昌營造股份有限公司
法定代理人　甲○○
訴訟代理人　乙○○
上列當事人間國家賠償事件，兩造對於中華民國96年5月24日臺
灣板橋地方法院95年度國字第15號第一審判決，各自提起上訴，
上訴人丙○○並為訴之追加，本院於96年10月16日言詞辯論終結
，判決如下：
    主  文
兩造上訴及追加之訴均駁回。
第二審（含追加之訴部分）訴訟費用由兩造各自負擔。
    事  實  及  理  由
一、程序方面：
  (一)按參加人提起上訴，雖未列原當事人為上訴人，但其真意如
    為原當事人上訴，裁判上不妨補列原當事人為上訴人，而以
    為參加之人列為參加人，以符訴訟經濟之旨（最高法院61年
    度第1次民庭庭推總會決議參照） ，查原審之參加人皇昌營
    造股份有限公司（下稱皇昌公司）於民國（下同）96年7月3
    日具狀提起上訴，雖未將原判決當事人交通部臺灣區國道新
    建工程局第一區工程處（下稱交通部國道第一工程處）列為
    上訴人，但是其真意係為交通部國道第一工程處上訴（見96
    年9月14日準備程序筆錄） ，應認為交通部國道第一工程處
    為上訴人。又上訴人丙○○上訴狀雖僅記載對造為「甲○○
    （即皇昌公司法定代理人）」，但丙○○亦陳明其真意係對
    原判決當事人交通部國道第一工程處提起上訴（見同一筆錄
    ），其上訴狀之欠缺應認已補正，合先敘明。
  (二)次按參加人經兩造同意時，得代其所輔助之當事人承當訴訟
    ，民事訴訟法第64條第1項定有明文。皇昌公司於96年7月16
    日具狀請求承當交通部國道第一工程處之訴訟，兩造先後於
    96年8月16日及28日同意，依法核無不合，應予准許。
  (三)再按上訴人於二審程序擴張應受判決事項聲明而為訴之追加
    ，毋庸得對造同意，民事訴訟法第446條第1項但書、第255
    條第1項但書第3款定有明文。上訴人丙○○於二審擴張聲明
    請求皇昌公司另給付工作損失30萬元（見本院卷第57至60頁
    ），依上開規定，追加部分毋須皇昌公司同意，併予敘明。
二、上訴人丙○○主張略以：
    緣臺北縣五股鄉○○○路五號越堤道往新五路爬坡處路段係
    交通部國道第一工程處所管理之公有公共設施，但是該路段
    路面有坑洞又無警示標誌及路燈，足以影響駕駛人夜間行車
    之安全，不具備通常應有之狀態及功能。94年8 月25日晚間
    22時50分許，丙○○騎乘車牌號碼LM6─416重型機車，行經
    該路段因前揭坑洞致人車摔倒，丙○○右側鎖骨因此骨折，
    並受有薪資減少與非財產損害。其中減少工作收入部分，由
    於丙○○原在訴外人冠翔印染有限公司、萬功有限公司與全
    心堂中醫診所工作，月薪分別為新台幣（下同）4萬元、1萬
    元、1萬5000元，自94年8月26日起至95年8月5日止，丙○○
    無法為上述僱主工作，工作收入減少38萬元。至於精神上損
    害方面，丙○○因此次車禍後已無法從事粗重之工作，精神
    上飽受煎熬，請求對造賠償慰撫金30萬元。爰依國家賠償法
    第3條第1項、第5條、民法第193條第1項、第195條第1 項前
    段，請求交通部國道第一工程處賠償丙○○所受損害，於原
    審聲明：交通部國道第一工程處應給付丙○○68萬元（原審
    判命交通部國道第一工程處給付丙○○16萬3000元，兩造均
    上訴，但丙○○係就敗訴部分中43萬7000元提起上訴，其餘
    未上訴）。因丙○○自95年8月25日至96年6月亦因傷減少工
    作收入30萬元，爰於二審追加此部分請求等語。並上訴、追
    加及答辯聲明：(一)原判決不利於丙○○之下列部分廢棄。(二)
    上述廢棄部分，皇昌公司應再給付丙○○43萬7000元(三)皇昌
    公司應另給付丙○○30萬元。(四)皇昌公司之上訴駁回。
三、上訴人皇昌公司則以：
    臺北縣五股鄉○○○路五號越堤道往新五路爬坡處路段係交
    通部國道第一工程處所管理之公有公共設施，上訴人皇昌公
    司係該路段工程承包商，為該處實際管理者，該處雖有上述
    坑洞，但是皇昌公司在工地附近均有裝置警告標誌，施工圍
    籬也安裝一排警示燈，該處時速限制為30公里，是以丙○○
    未注意相關標誌、號誌，對於本件事故之發生與有過失，應
    負百分之五十過失責任。其次，丙○○僱主為冠翔印染有限
    公司，月薪為2萬1000元，丙○○因傷3個月不能工作，其薪
    資損失僅有6萬3000元 ，丙○○聲稱一共有60萬元薪資損失
    並不可取，至於原判決認定丙○○之非財產損害賠償10萬元
    亦屬過高等語，資為抗辯。爰上訴及答辯聲明：(一)原判決不
    利於皇昌公司部分廢棄。(二)廢棄部分，丙○○在第一審之訴
    及假執行之聲請駁回。(三)丙○○上訴及追加之訴均駁回。
四、兩造不爭執事實：
  (一)臺北縣五股鄉○○○路五號越堤道往新五路爬坡處路段係交
    通部國道第一工程處所管理之公有公共設施，皇昌公司係該
    路段工程承包商，係實際管理者。（見原審卷(二)第62頁，本
    院卷第122頁背面）
  (二)該路段遺有坑洞一處（長1.2公尺、寬0.8公尺、深0.1公尺
    ），94年8月25日晚間22時50分許，丙○○騎乘車牌號碼LM6
    ─416重型機車 ，行經該路段因路面前揭坑洞致人車摔倒，
    丙○○受有右側鎖骨骨折之傷害。
  (三)丙○○於95年5 月22日向交通部國道第一工程處請求國家賠
    償，遭交通部國道第一工程處於95年6 月22日國工一基字第
    0950003073號函暨附拒絕賠償理由書拒絕賠償。
  (四)丙○○於受傷後3個月內，已損失冠翔印染有限公司3個月薪
    資6萬3000元。
五、本件爭執點為：(一)丙○○就上述交通事故之發生是否與有過
    失？(二)丙○○因傷無法工作，其期間與薪資損失數額為何？
    原審所酌定慰撫金數額是否偏高？茲就兩造爭點分述如下：
  (一)按當事人主張有利於己之事實者，就其事實有舉證之責任。
    但法律別有規定，或依其情形顯失公平者，不在此限，民事
    訴訟法第277條定有明文 。皇昌公司固辯稱在工地附近已裝
    置施工警告標誌，施工圍籬也有安裝一排警示燈，該處時速
    限制為30公里，是以丙○○就本件事故發生與有過失云云。
    惟依臺北縣政府警察局蘆洲分局95年10月24日北縣蘆刑字第
    0950033801號函暨所附交通事故卷證，現場雖有皇昌公司所
    稱施工警告標誌、警示燈、限速標誌（見原審卷(一)第123 至
    147頁） ；然上述標誌與燈號雖告知該路段有施工、以警示
    燈顯示施工圍籬，但並未警示圍籬外路面留有前揭長1.2公
    尺、寬0.8公尺、深0.1公尺坑洞，何況本件事故發生於深夜
    22 時50分許，坑洞附近又無適當照明設備（見同卷第135至
    139 頁相片），騎乘機車之丙○○如何能注意到工地圍籬外
    路面遺有影響行車安全之坑洞？可知皇昌公司辯稱丙○○亦
    有過失一節，並不可取。
  (二)再按不法侵害他人之身體或健康者，對於被害人因此喪失或
    減少勞動能力或增加生活上之需要時，應負損害賠償責任，
    民法第193條第1項定有明文。丙○○主張自94年8 月26日起
    至96年6月，除皇昌公司不爭執之6萬3000元薪資損失外，自
    94年8月26日起至95年8月5日尚有薪資損失23萬7000元 ，自
    95年8月6日至96年6月則有薪資損失30萬元，對後者在二審
    為訴之追加（見二審卷第59至60頁），並提出台北縣立醫院
    診斷證明書1 份、冠翔印染有限公司、萬功有限公司、全心
    堂中醫診所扣繳憑單共4 紙、冠翔印染有限公司與全心堂中
    醫診所在職證明各1 份為證（見原審卷(一)第19、30、31、33
    、34頁、二審卷第61頁）。惟原審函詢臺北縣立醫院有關丙
    ○○無法勞動期間為何，該院以96年5月2日北縣醫歷字第
    0960003446號函覆稱：休養至少三個月，不宜從事勞動工作
    （見原審卷(二)第107頁）；應認丙○○所損失薪資僅有3個月
    ，丙○○聲稱自94年11月25日至96年6 月仍因傷無法工作，
    並非可取。其次，丙○○主張上述3 個月除損失冠翔印染有
    限公司薪資6萬3000元外 ，尚有全心堂中醫診所與萬功有限
    公司之薪資損失，但是萬功有限公司所出具扣繳憑單一為94
    年1月至94年5月，一為95年1 月以後（見原審卷(一)第30頁、
    二審卷第61頁），顯見丙○○在車禍時並未任職於萬功有限
    公司；而全心堂中醫診所扣繳憑單僅為93年12月至94年8 月
    （見原審卷(一)第31頁），亦無從證明丙○○於發生車禍後仍
    在該診所工作。是以丙○○請求皇昌公司於原審判命賠付6
    萬3000元外，應再賠償薪資損失53萬7000元，自非可取。
  (三)再按不法侵害他人之身體、健康、名譽、自由、信用、隱私
    、貞操，或不法侵害其他人格法益而情節重大者，被害人雖
    非財產上之損害，亦得請求賠償相當之金額，民法第195條
    第1項前段亦定有明文 ，而慰藉金之賠償須以人格權遭遇侵
    害，使精神上受有痛苦為必要，其核給之標準固與財產上損
    害之計算不同，然非不可斟酌雙方身份資力與加害程度，及
    其他各種情形核定相當之數額（最高法院51年台上字第223
    號判例意旨參照）。丙○○另主張其身體健康受損，非財產
    損害賠償應係30萬元，而非原判決所認定10萬元；皇昌公司
    則辯稱原判決所認定10萬元慰撫金太高。原審考量實際加害
    情形與被害人所受之痛苦及雙方之身分、地位、經濟狀況等
    關係，丙○○（59年1月1日生）於事故時年約35歲，高職畢
    業、社會地位與資力等、皇昌公司對於系爭道路之管理有欠
    缺致生本件事故等情形，認丙○○所請求慰撫金以10萬元為
    適當，本院核無不當；兩造上訴意旨空言指摘原判決認定慰
    撫金數額不當，自非可取。
  (四)末查公有公共設施因設置或管理有欠缺，致人民生命、身體
    或財產受損害者，國家應負損害賠償責任，前項情形，就損
    害原因有應負責任之人時，賠償義務機關對之有求償權；國
    家損害賠償除依國家賠償法規定外，適用民法規定，國家賠
    償法第3條第1、2項、第5條定有明文。交通部國道第一工程
    處管理將系爭路段交由皇昌公司施工，丙○○受有前述民法
    第193條第1項、第195條第1項前段所列財產與非財產損害，
    已如前述，皇昌公司承當訴訟後，應承當上開賠償責任。
六、綜上所述，上訴人丙○○依據國家賠償法第3條第1項、第5
    條、民法第193條第1項、第195條第1項前段，請求皇昌公司
    賠償16萬3000元，為有理由，應予准許；逾此部分，為無理
    由，應予駁回。原審依職權宣告上開部分假執行，並依皇昌
    公司聲請而酌定相當擔保金額宣告免為假執行，另因丙○○
    其餘之訴遭駁回而駁回其餘假執行之聲請，於法並無不合。
    兩造各就其敗訴部分上訴，指摘原判決不當，求予廢棄改判
    ，均為無理由，均應駁回其上訴。又丙○○於本院追加請求
    皇昌公司另給付30萬元，亦屬無據，其追加之訴亦為無理由
    ，應併予駁回。
七、本件事證已臻明確，兩造其餘主張及攻擊防禦方法，經核對
    本件判決結果無影響，爰不逐一論列，附此敘明。
八、據上論結，本件兩造上訴均及丙○○追加之訴均無理由，依
    民事訴訟法第449條第1項、第78條，判決如主文。
中    華    民    國    96    年    10    月    30    日
                民事第十三庭
                      審判長法  官  黃嘉烈
                            法  官  許文章
                            法  官  吳樺山
正本係照原本作成。
不得上訴。
中　　華　　民　　國　　96　　年　　10　　月　　30　　日
　　　　　　　　　　　　　　　書記官  于  誠
